臺灣高等法院臺南分院民事判決
                                    109年度上易字第106號
上  訴  人  張博堯  
訴訟代理人  張麗雪律師
被上訴人    楊得輝  

訴訟代理人  莊喬能  
上列當事人間請求損害賠償事件，上訴人對於中華民國109年2月
19日臺灣嘉義地方法院108年度訴字第497號第一審判決提起上訴
，本院於109年9月30日言詞辯論終結，判決如下：
    主  文
原判決關於駁回上訴人後開第二項之訴部分，及該部分假執行
之聲請，暨訴訟費用（除確定部分外）之裁判均廢棄。
上開廢棄部分，被上訴人應給付上訴人新臺幣439,948元，及自
民國108年1月26日起至清償日止，按年息百分之五計算之利息。
其餘上訴駁回。
第一審（除確定部分外）、第二審訴訟費用由被上訴人負擔五分
之二，餘由上訴人負擔。
    事實及理由
一、本件上訴人主張：被上訴人於民國107年3月4日13時5分許，
    駕駛車牌0000-00號自小客車（下稱系爭汽車）沿嘉義縣民
    雄鄉三興村瑞豐路由東往西行進，行駛至與裕農路交岔路，
    瑞豐路為下坡路段、行向為閃光紅燈，適有上訴人騎乘車牌
    000-000號重型機車（下稱系爭機車）沿裕農路由北往南行
    進，裕農路行向為閃光黃燈，幹道路線，被上訴人本應注意
    上揭規定，停車再開、減速接近、先停止於交岔路口前，讓
    幹道車優先通行，於當時天晴、白日正常光線，路面平坦、
    視線未受阻擋、無不能注意情事，卻疏未注意，未暫停禮讓
    ，快速撞擊上訴人系爭機車，因撞擊力道猛烈，系爭機車倒
    地刮地滑向裕農路對向，撞擊停在路邊之車牌000-0000號自
    小客車始停止，上訴人遭撞飛3米高，掉落在裕農路對向電
    線桿旁（下稱系爭事故），致受有脾臟撕裂傷、右側肋骨閉
    鎖性骨折之傷害（下稱系爭傷害），當日接受脾臟切除，入
    住加護病房，後轉普通病房，於107年3月10日出院，同年月
    15日轉中醫治療，診斷為未明示側性小腿挫傷、左側腕部挫
    傷，致上訴人受有支出醫療費用新臺幣（下同）24,479元、
    看護費用10,000元、薪資損失5,333元、機車損失14,250元
    、安全帽850元、眼鏡3,000元、勞動能力減損1,378,265元
    及精神慰撫金50萬元，合計1,936,177元之損害。又上訴人
    為系爭事故之肇事次因，依過失相抵法則，被上訴人應負80
    %之肇事責任，應賠償上訴人1,548,942元，惟上訴人已因系
    爭事故受領強制汽車責任保險金494,254元，經扣除後，被
    上訴人應賠償1,054,688元等情。為此，依侵權行為法律關
    係，求為命被上訴人應如數給付及加給法定遲延利息之判決
    （上訴人於原審起請求給付1,936,177元本息，原審為上訴
    人全部敗訴之判決，上訴人就駁回其1,054,688元本息之請
    求部分不服，提起上訴）。並上訴聲明：㈠原判決關於駁回
    上訴人後開第二項之訴部分廢棄。㈡上開廢棄部分，被上訴
    人應給付上訴人1,054,688元，及自起訴狀繕本送達翌日即1
    08年1月26日起至清償日止，按年息百分之5計算之利息。
二、被上訴人則以：本件經原審送請國立成功大學醫學院附設醫
    院（下稱成大醫院）鑑定上訴人是否有因系爭事故造成勞動
    能力減損之結果，已經成大醫院綜合評估其傷勢影響之全人
    功能損失百分比為0%，上訴人並無受有勞動能力減損之損害
    。至於勞工保險失能給付標準附表有關脾臟切除減少勞動能
    力23.333%，係為保障勞工生活迅速給付安定家庭之公法上
    目的存在，與本件係侵權行為訴訟不同，無從捨已有之成大
    醫院個案鑑定資料而另為認定。又系爭事故發生原因，上訴
    人係肇事次因，應減免被上訴人30%之賠償責任，經扣除上
    訴人已領取之強制汽車責任保險金共494,254元後，上訴人
    已無損害賠償金額可資請求等語，資為抗辯。並答辯聲明：
    上訴駁回。
三、兩造不爭執事項：
  ㈠被上訴人於107年3月4日13時5分許，駕駛系爭汽車沿嘉義縣
    民雄鄉三興村瑞豐路由東向西方向行駛，行至瑞豐路與裕農
    路交岔路口時，原應注意行經閃光紅燈交岔路口時，應減速
    接近，先停止於交岔路口前，讓幹道車優先通行後認為安全
    時，方得續行，而依當時天候晴、日間自然光線、柏油路面
    、乾燥無缺陷、無障礙物、視距良好，並無不能注意之情事
    ，竟疏未注意，貿然以時速約80公里速度超速進入上開交岔
    路口。適有上訴人騎乘系爭機車，沿裕農路由北往南方向騎
    至上開設有閃光黃燈而與瑞豐路之交岔路口時，應注意遵守
    燈光號誌，於行經閃光黃燈交岔路口時，應注意遵守燈光號
    誌，於行經閃光黃燈路口時，減速接近，注意安全，小心通
    過，而依當時相同狀況並無不能注意之情形，亦疏未減速直
    接進入該交岔路口，致使被上訴人之系爭汽車撞擊上訴人之
    系爭機車，上訴人人車倒地，受有脾臟撕裂傷及右側肋骨閉
    鎖性骨折之系爭傷害，並於當日為脾臟切除手術，而達於身
    體或健康有重大不治之重傷害。被上訴人上開過失致重傷害
    行為，業經原法院刑事庭以108年度交易字第28號刑事判決
    判處有期徒刑6月，如易科罰金，以新臺幣壹仟元折算壹日
    確定。
  ㈡依交通部公路總局嘉義區監理所嘉雲區車輛行車事故鑑定會
    （下稱嘉雲區行車事故鑑定會）鑑定意見書（嘉雲區000000
    0案）之記載：被上訴人駕駛自用小客車，行經閃光紅燈號
    誌交岔路口，超速行駛且支線道車未暫停讓幹道車先行，為
    肇事主因；上訴人駕駛普通重型機車，行經閃光黃燈號誌交
    岔路口，未減速接近，注意安全，小心通過，為肇事次因。
  ㈢被上訴人同意給付上訴人因系爭事故支出之醫療費用24,479
    元、看護費用10,000元，薪資損失5,333元、機車修理費用1
    4,250元、安全帽850元、眼鏡3,000元及精神慰撫金50萬元
    。
  ㈣上訴人已領取強制汽車責任保險金494,254元。
  ㈤上訴人107年度有薪資所得122,000元、股利所得12,000元，
    名下有財產一筆總額676,940元；被上訴人107年度有利息所
    得1,056元，名下無財產。
四、兩造爭執事項：
  ㈠上訴人主張其因系爭事故所致脾臟切除，受有減少勞動能力
    之損失1,378,265元，有無理由？
  ㈡上訴人就系爭事故之發生，應負之肇事責任比例為何？
五、本院之判斷：
  ㈠前述兩造不爭執事項㈠之事實，為兩造所不爭執，且有佛教慈
    濟醫療財團法人大林慈濟醫院醫療診斷證明書、原法院108
    年度交易字第28號刑事判決及該刑事案件卷宗（下稱另案刑
    事案件）所附道路交通事故現場圖、道路交通事故調查表㈠㈡
    、現場及車損照片、交通部公路總局嘉義區監理所107年11
    月8日嘉監鑑字第1070176017號函暨所附鑑定意見書及交通
    部公路總局107年12月24日路覆字第1070140061號函在卷可
    稽（見原審附民卷第19頁、原審卷第11至16頁、刑事偵卷第
    55至61頁、第77至87頁、第117至120頁、第135頁），堪信
    為真實。
  ㈡按特種閃光號誌各燈號顯示之意義如左：一、閃光黃燈表示
    「警告」，車輛應減速接近，注意安全，小心通過。二、閃
    光紅燈表示「停車再開」，車輛應減速接近，先停止於交岔
    路口前，讓幹道車優先通行後認為安全時，方得續行，道路
    交通標誌標線號誌設置規則第211條第1項第1款、第2款定有
    明文。次按汽車行駛至交岔路口時，其行進應遵守燈光號誌
    ；行車速度，無速限標誌或標線時，行車時速不得超過50公
    里，道路交通安全規則第102條第1項第1款、第93條第1項第
    1款前段亦定有明文。查本件被上訴人駕駛系爭汽車行經交
    岔路口，本應遵守前揭道路交通安全規則及道路交通標誌標
    線號誌設置規則所課予駕駛人之注意義務，而依前揭另案刑
    事案件卷宗所附之道路交通事故調查報告㈠所載，肇事當時
    天候晴、日間自然光線、柏油路面、乾燥無缺陷、無障礙物
    、視距良好等，並無不能注意之情事，參酌被上訴人於另案
    刑事案件警詢時陳稱其行車方向係閃光紅燈，車速約80公里
    等語（見刑事偵卷第63頁），及上訴人於該案警詢時陳述其
    行車方向係閃光黃燈，車速約50公里等語（見刑事偵卷第67
    頁），足見被上訴人肇事時，確有違反上開規定之過失且為
    肇事主因，而上訴人亦未確實減速接近而為肇事次因甚明。
    又系爭事故前經臺灣嘉義地方檢察署先後送請嘉雲區行車事
    故鑑定會、交通部公路總局車輛行車事故鑑定覆議會鑑定結
    果，均認被上訴人駕駛自小客車，行經閃光紅燈號誌交岔路
    口，超速行駛且支線道車未暫停讓幹線道車先行，為肇事主
    因；上訴人騎乘普通重型機車，行經閃光黃燈號誌交岔路口
    ，未減速接近，注意安全，小心通過，為肇事次因（見刑事
    偵卷第118至120頁、第135頁），亦同本院之認定。是綜合
    上開調查證據之結果，被上訴人就系爭事故之發生確具有過
    失，且其過失行為與上訴人所受系爭傷害及其脾臟因而遭手
    術切除之結果間，具有相當因果關係，應可認定。
  ㈢又按因故意或過失，不法侵害他人之權利者，負損害賠償責
    任；不法侵害他人之身體或健康者，對於被害人因此喪失或
    減少勞動能力或增加生活上之需要時，應負損害賠償責任；
    不法侵害他人之身體、健康、名譽、自由、信用、隱私、貞
    操，或不法侵害其他人格法益而情節重大者，被害人雖非財
    產上之損害，亦得請求賠償相當之金額；不法毀損他人之物
    者，被害人得請求賠償其物因毀損所減少之價額；民法第18
    4條第1項前段、第193條第1項、195條第1項及第196條分別
    定有明文。依上所述，被上訴人就系爭事故之發生為有過失
    ，且其過失行為與上訴人所受系爭傷害及其脾臟因而遭手術
    切除之結果間，具有相當因果關係，則上訴人本於侵權行為
    法律關係，請求被上訴人賠償其所受之損害，於法有據。茲
    就上訴人請求之損害賠償項目及金額，分別審酌如下：
  1.關於上訴人請求被上訴人賠償其因系爭事故而支出之醫療費
    用24,479元、看護費用10,000元，薪資損失5,333元、機車
    修理費用14,250元、安全帽850元、眼鏡3,000元及精神慰撫
    金50萬元部分，已據被上訴人表示同意給付（見兩造不爭執
    事項㈢），且其中精神慰撫金部分，斟酌兩造之身分、資力
    （見兩造不爭執事項㈤），及上訴人所受系爭傷害及其脾臟
    因此遭手術切除，致其身體上及精神上所受痛苦等一切情狀
    ，亦屬適當，自應准許。
  2.關於勞動能力減損1,378,265元部分：
  ⑴上訴人主張其因系爭事故導致脾臟切除，受有減少勞動能力2
    3.333%之損害乙節；為被上訴人所否認，並以前揭情詞置辯
    。茲查：
    ①本件經原審送請成大醫院鑑定上訴人之勞動能力是否有減
      損，鑑定結果固認：「…本案評估就診時其傷勢已達穩定
      狀態，其手術摘除脾臟部分並未出現後續特定反覆感染問
      題，綜合評估其傷勢影響之全人功能損失百分比為0%…」
      。惟觀諸成大醫院之鑑定意見亦說明：「脾臟屬於人體之
      造血及淋巴系統，單純因脾臟破裂切除脾臟之結果，並不
      影響人體造血及一般之日常生活功能，但有部分個案會有
      特定病原菌造成全身性感染的風險增加的趨勢。」、「如
      果個案未來有發生反覆感染之健康問題時，應重新評估其
      全人功能損失百分比。」，此有該院108年10月18日成附
      醫秘字第1080020589號函所附病情鑑定報告書及工作能力
      減損鑑定報告書在卷可查（見原審卷第95至101頁），足
      認依成大醫院之醫理見解，上訴人於鑑定時雖尚未因脾臟
      切除而導致其勞動能力減損，但並不排除因此而導致其全
      身性感染風險增加及未來發生反覆感染危害健康之可能性
      存在。
    ②其次，審酌成大醫院就「以上訴人之年齡，較一般未摘除
      脾臟者，是否較無免疫力及容易感染？若是，易感染機率
      增加多少？」、「上開容易感染之機率，對上訴人勞動力
      影響為何？」等事項，亦另作成：「1.有關脾臟切除後對
      於人體之免疫力造成之影響有明確之學術研究證據，因脾
      臟屬於人體之重要免疫機構，富藏『巨噬細胞』，當人體遭
      受細菌入侵時會與補體結合並誘發該細胞對於細菌進行吞
      噬/消滅之動作，以達到保護人體之功能，而脾臟摘除後
      ，該項保護機制即喪失，亦即當人體遭受外在細菌入侵時
      缺乏巨噬細胞進行吞噬作用，因此，上訴人可預期相較於
      他人有較高之感染機率。2.依據學術研究報告顯示，摘除
      脾臟者，其造成終身感染風險可達5%。雖然大多數的感染
      發生在摘除後的前幾年，但其影響仍為『終身』之風險。」
      、「有關感染症對於勞動力減損之影響端視感染菌種不同
      及受影響之器官、範圍的差異性而定，無法就單一感染風
      險增加評估對於勞動能力影響之程度。當個體遭受感染而
      未經適當抗生素治療時常有致命危險，若在施予適當抗生
      素治療下則可降低40-70%之死亡率。」之鑑定結果，有該
      院108年12月12日成附醫秘字第1080024713號函所檢附之
      病情鑑定報告書在卷可佐（見原審卷第129至132頁），據
      此可認，依現有明確之學術研究證據顯示，脾臟具有發揮
      人體重要免疫機制之功能，但其遭切除後，該項保護機制
      即喪失，對於人體之免疫力所造成之負面影響非輕，如個
      體遭受感染，縱施以適當抗生素治療，僅可降低40-70%之
      死亡率。綜此以觀，上訴人之脾臟因系爭事故經手術切除
      後，所導致人體免疫力保護機制之缺損，尚難謂對於上訴
      人之工作能力不生任何影響，故要難單憑成大醫院前述所
      為：「本案評估就診時其傷勢已達穩定狀態，其手術摘除
      脾臟部分並未出現後續特定反覆感染問題，綜合評估其傷
      勢影響之全人功能損失百分比為0%」之鑑定意見，而遽為
      不利於上訴人之認定。
    ③至於上訴人雖主張本件應以勞工保險失能給付標準附表關
      於脾臟切除為第9等級失能，減少勞動能力23.333%為認定
      基準。惟查，參酌勞工保險失能給付之目的，係被保險人
      因傷害或疾病致永久身體機能缺損或工作能力減損，所提
      供之基本生活保障。又勞工保險失能給付標準及其附表之
      規範，其內容涉及醫療專業、給付衡平性、保險財務等諸
      多面向，非僅考量勞動能力減損因素。另將脾臟切除者列
      為第9等級失能之依據，係因脾臟切除者免疫力下降，感
      染機會增加，致影響其一般工作能力，遂將失能項目第7-
      27項列為第9等級，此有勞動部109年5月25日勞動保3字第
      1090010231號函在卷可參（見本院卷一第77頁）。準此而
      言，勞工保險具有社會保險之功能，其失能給付係考量諸
      多面向因素（含醫療專業因素）始訂定之給付標準，是該
      給付標準雖可作為減損勞動能力程度之參考依據，但尚難
      全採。
    ④本院綜合上訴人於成大醫院鑑定時，其傷勢雖已達穩定狀
      態，並未出現後續特定反覆感染問題，惟因脾臟屬於人體
      之造血及淋巴系統，為人體之重要免疫機構，富藏巨噬細
      胞，於人體遭受細菌入侵時，會與補體結合並誘發該細胞
      對於細菌進行吞噬消滅之動作，以達到保護人體之功能。
      而脾臟遭切除後，該項保護機制即喪失，相較而言，具有
      較高之感染機率，且終身感染風險可達5%。又個體如遭受
      感染，於施予適當抗生素治療下，僅可降低40-70%之死亡
      率。復參酌勞工保險失能給付標準附表關於脾臟切除乙項
      ，基於醫療專業等諸多因素之考量，將之列為第9等級失
      能等情況加以判斷，因認上訴人主張其因系爭事故導致脾
      臟切除，而受有減少勞動能力之損害，其減損比例於10%
      之範圍內為可採。至於上訴人逾此範圍之主張，難謂有據
      。另被上訴人抗辯部分司法實務判決函詢醫療院所之見解
      ，均採取與成大醫院相同之看法云云，核屬個案意見，且
      有關脾臟切除後對於勞動能力之影響，醫療專業判斷上本
      有仁智之見，此觀前述勞動部109年5月25日勞動保3字第1
      090010231號函即明，而斟酌成大醫院亦已說明脾臟切除
      後，對於人體免疫力之保護機制即喪失，實難遽認人體脾
      臟切除後，對於勞動能力毫無任何負面影響，因此亦不足
      依被上訴人所辯而遽為有利於其之認定。
  ⑵按勞工年滿65歲者，雇主得強制其退休，勞動基準法第54條
    第1項第1款定有明文。又不法侵害他之身體或健康，致被害
    人喪失或減少勞動能力者，被害人所受損害為何，學理上雖
    有所得喪失說（或稱差額說）與勞動能力喪失說之不同見解
    ，惟自民法第193條第1項規定之法條文義觀之，我國係以勞
    動能力喪失或減少本身為損害內容，是應採勞動能力喪失說
    之立法例，僅於計算損害賠償金額時，則以被害人之勞動能
    力於通常情形下可能取得之收入為審酌標準。查上訴人為00
    年00月0日出生（見本院卷一第97頁），其於系爭事故發生
    時（107年3月4日），為年滿24歲之人，堪認為有工作能力
    之人。次參酌上訴人目前任職於中國石油公司天然氣事業部
    南區營業處工業安全衛生組，每月薪給為38,423元（見本院
    卷二第17頁），則其請求以每月基本工資23,100元計算其勞
    動能力之損失，為可採憑。又上訴人因系爭事故導致脾臟切
    除，受有減少勞動能力10%之損害，已如前述，而其自系爭
    事故發生時起至年滿65歲勞工退休年齡止，約有40年9月，
    是上訴人請求以40年計算其減少勞動能力之損害（並未與前
    述請求自系爭事故發生日起共計20日無法工作之薪資損失5,
    333元時間重疊），應予准許。準此，依霍夫曼式計算法扣
    除中間利息（首期給付不扣除中間利息）核計其減少勞動能
    力之損害金額為609,841元【計算式：（23,100元×264.0000
    0000）×10%=609,841元。其中264.00000000為月別單利（5/
    12）%第480月霍夫曼累計係數。採四捨五入，元以下進位，
    下同】。
  3.綜上所述，上訴人因系爭事故所致損害，合計為1,167,753
    元（計算式：醫療費用24,479元＋看護費用10,000元＋薪資損
    失5,333元＋機車修理費用14,250元＋安全帽850元＋眼鏡3,000
    元＋精神慰撫金500,000元＋減少勞動能力損害609,841元＝1,1
    67,753元）。
  ㈣再按損害之發生或擴大，被害人與有過失者，法院得減輕賠
    償金額，或免除之，民法第217條第1項定有明文。本院審酌
    被上訴人駕駛系爭汽車，行經閃光紅燈號誌交岔路口，不僅
    違反支線道車未暫停讓幹線道車先行之注意義務，甚且還以
    約80公里之時速超速行駛，對照上訴人騎乘系爭機車，係違
    反行經閃光黃燈號誌交岔路口，未減速接近，注意安全，小
    心通過之注意義務，因認兩造對於系爭事故發生之過失責任
    比例，上訴人應負20%之肇事責任，被上訴人應負80%之肇事
    責任，始為公允。被上訴人抗辯上訴人應負30%之肇事責任
    云云，並非可採。從而，被上訴人依過失相抵法則，減免20
    %之賠償責任後，上訴人得請求賠償損害之金額為934,202元
    【計算式：1,167,753元×（1-0.2）＝934,202元】。
  ㈤另按保險人依本法規定所為之保險給付，視為被保險人損害
    賠償金額之一部分；被保險人受賠償請求時，得扣除之；強
    制汽車責任保險法第32條定有明文。依前揭規定，強制汽車
    責任保險之被保險人於該範圍內之損害賠償責任即因而解免
    。準此，本件上訴人已領取汽車強制責任保險金494,254元
    （見兩造不爭執事項㈣），此部分款項應自上訴人得請求之
    損害賠償金額中扣除，是經扣除後，上訴人得請求上訴人賠
    償之金額應為439,948元（計算式：934,202元－494,254元＝4
    39,948元）。
六、綜上所述，上訴人本於侵權行為法律關係，請求被上訴人應
    給付上訴人439,948元，及自起訴狀繕本送達翌日即108年1
    月26日（見原審附民卷第27頁送達證書）起至清償日止，按
    年息百分之5計算之利息部分，為有理由，應予准許。至逾
    此所為請求，為無理由，應予駁回。原判決就上開應准許部
    分，為上訴人敗訴之判決，並駁回其假執行之聲請，尚有未
    洽，上訴意旨求予廢棄改判，為有理由，爰由本院予以廢棄
    改判如主文第2項所示。至於上訴人之請求不應准許部分，
    原判決為上訴人敗訴之判決，並駁回其假執行之聲請，經核
    於法並無不合，上訴意旨求予廢棄改判，為無理由，應駁回
    其上訴。
七、本件事證已經明確，兩造其餘之攻擊或防禦方法及所用之證
    據，經本院斟酌後，認為均不足以影響本判決之結果，爰不
    逐一論列，附此敘明。
八、據上論結，本件上訴為一部有理由、一部無理由，依民事訴
    訟法第450條、第449條第1項、第79條，判決如主文。
中　　華　　民　　國　 109　　年　　10　　月　　21　　日
                  民事第六庭    審判長法  官  吳上康


                                      法  官  王浦傑

                                      法  官  張季芬
上為正本係照原本作成。
不得上訴。
中　　華　　民　　國　　109 　年　　10　　月　　21　　日

                                      書記官  謝麗首